【裁判字號】    95,交上易,101
【裁判日期】    951228
【裁判案由】    過失致死
【裁判全文】
臺灣高等法院高雄分院刑事判決       95年度交上易字第101號
上  訴  人  臺灣高雄地方法院檢察署檢察官
被      告  甲○○
選任辯護人  葉武侯律師
上列上訴人因被告過失致死案件，不服臺灣高雄地方法院95年度
交易字第70號中華民國95年8 月8 日第一審判決（起訴案號：臺
灣高雄地方法院檢察署95年度偵字第13823 號），提起上訴，本
院判決如下：
    主  文
上訴駁回。
    理  由
一、公訴意旨略以：被告甲○○於94年6 月4 日19時25分許，駕
    駛車牌號碼ZJ-7673 號自小客車搭載葉雅蟬，沿高雄縣大寮
    鄉○○○路由北往南行駛，行經該路與會結路口，欲左轉駛
    入會結路時，本應注意汽車行駛時，駕駛人應注意車前狀況
    ，隨時採取必要之安全措施，卻疏未注意貿然左轉，適有張
    芥瑋駕駛車牌號碼5757-JM 號自小客車沿鳳林二路由南往北
    行駛至該處，亦疏未注意直行車尚未進入交岔路口，而轉彎
    車已達中心處開始轉彎，直行車應讓轉彎車先行，致張芥瑋
    所駕駛之車輛前車頭撞擊甲○○所駕車輛右側車身，甲○○
    所駕車輛遭撞擊後再撞到路邊電線桿，位於副駕駛座之葉雅
    蟬因而受傷，送醫急救仍不治死亡。因認被告甲○○涉犯刑
    法第276 條第1 項過失致死罪嫌云云。
二、按犯罪事實應依證據認定之，無證據不得認定犯罪事實；不
    能證明被告犯罪者，應諭知無罪之判決，刑事訴訟法第154
    條第2 項、第301 條第1 項前段分別定有明文。而事實之認
    定，應憑證據，如未能發現相當證據，或證據不足以證明，
    自不能以推測或擬制之方法，以為裁判基礎，最高法院40年
    台上字第86號判例意旨足資參照。又依刑事訴訟法第161 條
    第1 項之規定：檢察官就被告犯罪事實，應負舉證責任，並
    指出證明之方法。因此，檢察官對於起訴之犯罪事實，應負
    提出證據及說服之實質舉證責任。倘其所提出之證據，不足
    為被告有罪之積極證明，或其指出證明之方法，無從說服法
    院以形成被告有罪之心證，基於無罪推定之原則，自應為被
    告無罪判決之諭知，亦有最高法院92年台上字第128 號判例
    要旨足參。且刑事訴訟上證明之資料，無論其為直接證據或
    間接證據，均須達於通常一般人均不致於有所懷疑，而得確
    信其為真實之程度，始得據為有罪之認定，若其關於被告是
    否犯罪之證明未能達此程度，而有合理性懷疑之存在，致使
    無從形成有罪之確信，根據「罪證有疑，利於被告」之證據
    法則，即不得遽為不利被告之認定，此觀諸最高法院76年台
    上字第4986號判例意旨亦甚明顯。
三、本件公訴人認被告甲○○涉犯過失致死犯行，無非係以被告
    甲○○自承有過失、證人張簡現秋之證述、卷附交通事故現
    場圖、交通事故調查報告表、現場及車損照片、相驗屍體證
    明書、相驗筆錄等件，資為論罪依據。
四、訊據被告甲○○固坦承確於上開時、地駕車搭載葉雅蟬，與
    共同被告張芥瑋所駕自小客車發生車禍之事實，惟堅詞否認
    有何過失致死犯行，辯稱：伊確認過對向車道沒有來車才左
    轉，伊到達路口中心處開始左轉時，被告張芥瑋尚未進入交
    岔路口，是被告張芥瑋直行車沒有讓已過中心處之轉彎車先
    行才發生本件車禍，伊沒有過失等語。
五、經查：
  (一)程序方面：
  1.證人即本案到場處理警員張簡現秋曾於94年10月28日檢察官
    偵查中到庭具結作證，其向檢察官所為之言詞陳述，並無證
    據證明有何顯不可信之情況，且與本案待證事實相關，依刑
    事訴訟法第159 條之1 第2 項規定，得為證據。
  2.卷附臺灣屏東地方法院檢察署鑑定驗斷書、相驗屍體證明書
    、相驗筆錄各1 份，均屬公務員職務上製作之記錄文書或證
    明文書，且無何顯不可信之情況，依刑事訴訟法第159 條之
    4 第1 款得為證據。
  3.卷附瑞生醫院診斷證明書（病患甲○○）1 份，係上開醫院
    因被告甲○○之請求始行製作、出具，並非於例常業務過程
    中必然、接續不斷製作之紀錄文書或證明文書，尚與刑事訴
    訟法第159 條之4 第2 款規定不合。惟觀諸前開診斷證明書
    之內容，係就被告甲○○之傷勢確經該院專業醫師診療、該
    傷勢係何種傷害等節為證明，並經上開醫院院長及診治醫師
    共同蓋章出具，顯係診治醫師基於其醫療專業，就被告甲○
    ○之病情診療判斷後始行製作，且司法機關隨時可以調取醫
    師依醫師法第12條規定所製作，並由醫師執業之醫療機構依
    醫療法第70條規定保存之病歷與之相互核對，若有錯誤，甚
    易發現並糾正，綜上所述，上開診斷證明書可信度甚高，屬
    於可信之特別情況下製作之文書，依刑事訴訟法第159 條之
    4 第3 款規定，有證據能力。
  4.卷附道路交通事故現場圖、道路交通事故調查報告表各1 份
    ，均屬被告以外之人於審判外之書面陳述，而公訴人、被告
    甲○○及其辯護人就上開書面陳述，均於審判程序同意作為
    證據，本院審酌該等書面陳述作成之情形均屬正常，並無任
    何不當之情形，且與待證事實有關聯性，認適當作為證據，
    故上開書面陳述依刑事訴訟法第159 條之5 第1 項規定，均
    具有證據能力。
  (二)實體方面：
  1.本件車禍之發生，係因已判決確定之同案被告張芥瑋疏未注
    意汽車行駛至交岔路口時，若直行車尚未進入交岔路口，而
    轉彎車已達中心處開始轉彎，直行車應讓轉彎車先行之規定
    ，於被告甲○○所駕車輛已達路口中心處開始左轉後，貿然
    進入上開路口直行，由被告甲○○車身右方駛來，車頭撞擊
    被告甲○○所駕車輛右側車身而發生車禍等情，已經同案被
    告張芥瑋於原審行準備程序中坦承確有對方轉彎車已達中心
    處開始左轉，自己直行車尚未進入交岔路口，未讓轉彎車先
    行之過失（見原審法院95年4 月7 日準備程序筆錄，按此部
    分張芥瑋雖未具結，但依刑事訴訟法第159 條第1 項規定所
    禁止作為證據者，僅係禁止作為認定犯罪事實及法律效果之
    實質證據，至於作為證明其他證據證明力之彈劾證據，屬自
    由證明範圍，要非為法所禁止，此部分應認為有證據能力）
    ，核與被告甲○○於警詢時所述：伊於94年6 月4 日19時25
    分許，駕駛車號ZJ-7673 號自小客車，沿鳳林二路由北往南
    方向行駛，行經該路與會結路交岔口欲左轉會結路時，見對
    向沒有來車才左轉，左轉時就發生車禍等語（見警卷第4 、
    5 頁），及證人張簡現秋於偵訊、原審法院審理時證述：依
    車子受損部位所示，2 輛車子撞擊時，是黑色自小客車（被
    告張芥瑋駕駛）正前車頭撞到銀色車（被告甲○○駕駛）右
    側車身兩車門中間的樑柱，銀色車打滑，後來該車右前車門
    卡到電線桿等語（見偵卷第23頁反面、原審法院95年6 月8
    日審判筆錄）大致相符，並有道路交通事故現場圖、道路交
    通事故調查報告表各1 份、現場蒐證照片34張在卷可憑，且
    依上開道路交通事故現場圖、現場蒐證照片所示，張芥瑋既
    係行駛於鳳林二路由南往北方向外側快車道上，與對向車道
    間相隔1 條車道（內側快車道，寬度為4 公尺）以上之距離
    ，並撞擊被告甲○○所駕自小客車右側車身兩車門中間樑柱
    位置，益徵車禍發生前，被告甲○○已越過中心處並開始左
    轉，左轉進行越過對向車道之內側車道，該對向內側車道之
    來車已經停止前進，讓被告甲○○之車左轉（張芥瑋於警詢
    及原審審理中一致證稱當時其左側有部自小客車與其平行行
    駛，該小車有停住並擋住其視線），被告甲○○繼續行至外
    側車道時，張芥瑋始以極快之速度自被告甲○○車身右方駛
    來並撞上（按張芥瑋如非以極快之速度且未採煞車，猛力撞
    擊，依常情判斷，被告甲○○之車亦不致於被撞擊至路旁護
    欄，且右側車身，甚至中間樑柱嚴重凹陷），則本件係因張
    芥瑋於上開時、地，尚未進入前開交岔路口時，因未讓已達
    中心處開始左轉之轉彎車先行，貿然進入該路口直行，致所
    駕車輛車頭撞擊被告甲○○所駕車輛右側車身，而發生車禍
    無疑。則被告甲○○開始左轉時，被告張芥瑋既尚未進入前
    開路口，被告甲○○復有優先左轉之路權，實難認定被告甲
    ○○就本件車禍之發生，有疏未注意車前狀況，隨時採取必
    要安全措施而貿然左轉之過失。
  2.又按被告或共犯之自白，不得作為有罪判決之唯一證據，仍
    應調查其他必要之證據，以察其是否與事實相符，刑事訴訟
    法第156 條第2 項定有明文。被告甲○○雖曾於偵查中供稱
    覺得自己也有過失云云（見偵卷第59頁），然除其自白外，
    卷內並無其他積極證據足證其有未注意車前狀況，隨時採取
    必要安全措施之疏失或其他疏失，致發生本件車禍之情形，
    自難因被告甲○○曾為上開自白，即認其就本件車禍之發生
    確有過失。至證人張簡現秋之證述、卷附交通事故現場圖、
    交通事故調查報告表、現場及車損照片、相驗屍體證明書、
    相驗筆錄等件，均僅能證明於上開時、地確曾發生本件車禍
    ，被害人葉雅蟬因而死亡之事實，尚難憑以認定被告甲○○
    就該車禍之發生應負過失責任。
  3.綜上所述，被告甲○○雖於上開時、地駕車搭載被害人葉雅
    蟬，與張芥瑋所駕自小客車發生車禍，被害人葉雅蟬因而傷
    重不治，惟公訴人所提出之證據，尚未達於通常一般人均不
    致於有所懷疑，而得確信被告甲○○就此車禍之發生應負未
    注意車前狀況過失責任之程度，且公訴人亦未舉證證明被告
    甲○○就本件車禍之發生有其他過失，故本院無從形成被告
    甲○○應負過失致死罪責之確信，尚難認定被告甲○○有何
    過失致死之行為。依上說明，公訴人所舉之證據不足以證明
    被告甲○○確有過失致死犯行，此外，復查無其他積極證據
    足資認定被告甲○○確有公訴人所指之上開犯行，自屬不能
    證明被告甲○○犯罪。
  4.原審因而為被告甲○○無罪之判決，核無不合。檢察官上訴
    意旨，仍執前詞，並以本件車禍撞擊點係在大寮鄉○○村○
    ○○路及會結路交岔路口東北角落路邊云云，指摘原判決不
    當。然查如撞擊點係在上開交岔路口東北角落路邊，依被告
    甲○○之行車路線，縱未被張芥瑋撞擊，亦將自行撞上路旁
    馬路護欄，另依張芥瑋行駛路線，縱未發生車禍，亦將由直
    行改為向右斜行而自行撞上路旁馬路護欄，此均與常情不符
    ，尚無足採。檢察官上訴為無理由，應予駁回。
  5.同案被告張芥瑋已經原審判決確定。
據上論結，應依刑事訴訟法第368 條，判決如主文。
本案經檢察官張金塗到庭執行職務。
中    華    民    國    95    年    12    月    28    日
            刑事第五庭  審判長法  官  曾永宗
                              法  官  陳  箐
                              法  官  任森銓
以上正本證明與原本無異。
不得上訴。
中    華    民    國    95    年    12    月    28    日
                              書記官  蘇恒仁


司法院資訊處製作；財團法人民間司法改革基金會備份。
